【裁判字號】    91,訴,4768
【裁判日期】    921128
【裁判案由】    地價稅
【裁判全文】
臺北高等行政法院判決                            九十一年度訴字第四七六八號
                              .
    原      告    乙○○○
    兼訴訟代理人  甲○○
    被      告    宜蘭縣稅捐稽徵處
    代  表  人    丙○○代理.
    訴訟代理人    丁○○
                  戊○○
右當事人間因地價稅事件，原告不服宜蘭縣政府中華民國九十一年十一月十一日府訴
字第○九一○○七四一六八號訴願決定，提起行政訴訟。本院判決如左：
    主  文
原告之訴駁回。
訴訟費用由原告負擔。
    事  實
甲、事實概要：
    緣原告以其所有宜蘭市○○段一一三地號等十二筆土地（現已變更為四十一筆）
    ，因宜蘭縣政府以公布都市計畫為由，全部禁建迄今，其不能依建地目用途興建
    ，而年年都必須繳納依建築使用之地價稅，乃向被告申請依土地稅減免規則第十
    七條規定退還民國（以下同）七十六年迄今所繳地價稅，並終止再繳地價稅，經
    被告以九十一年二月五日宜稅土字第○九一○○○四六三八號函否准所請，申請
    人不服，申請復查結果，未獲變更，提起訴願，亦遭決定駁回，遂向本院提起本
    件行政訴訟。
乙、兩造聲明：
  一、原告聲明：
（一）訴願決定、復查決定及原處分均撤銷。
（二）被告應退還原告所有宜蘭市○○段一一三號等十二筆土地，涉及市地重劃部分
      ，自八十六年至九十年止之地價稅。
二、被告聲明：駁回原告之訴。
丙、兩造之爭點：
    系爭土地有無土地稅減免規則第十七條減免地價稅之適用？
原告主張：
    緣因本區土地七十二年五月完成主要計畫公告為住宅區，地主即繳地價稅，其後
    禁建二年，復於七十六年公告辦理細部計畫審議禁建，迄八十年十二月一日公告
    ，實施細部計畫，全區係以市地重劃方式開發，滯礙難行，至今仍未完成重劃，
    復於八十九年十二月二十八日又重新發佈實施，仍以市地重劃方式開發，而又未
    辦理完竣，市地重劃前後十多年，原告數年間經常口頭請示，市府皆答未辦理完
    成市地重劃，無法發照答覆，原告不服，請建築師規劃，向縣府申請二次建照，
    皆被駁回，此種行為實非被告強辯，勸導暫緩建築而已，實為公權力施展具體事
    實，其強制禁建之舉，事實俱在，反駁何以不對該違法之行政處分提起訴願。該
    筆土地至今仍然未完成市地重劃，縣府還是以這種方法達到禁建，該區自七十六
    年迄今未有一件申請興建房屋獲准，可為佐證，如今再申請建築執照，仍然不准
    核發建築執照，理應退回地價稅，原告不能獲准建築，又須繳納地價稅，實欠公
    平，故依法提起行政訴訟。
被告主張：
一、按「已規定地價之土地，除依第二十二條規定課徵田賦者外，應課徵地價稅。」
    、「非都市土地依法編定之農業用地或未規定地價者，徵收田賦。但都市土地合
    於左列規定者，亦同‧‧‧三、依法限制建築，仍作農業用地使用者。四、依法
    不能建築，仍作農業用地使用者。‧‧‧」、「本法第二十二條第一項但書規定
    都市土地農業區、保護區、公共設施尚未完竣地區、依法限制建築地區、依法不
    能建築地區及公共設施保留地限作或仍作農業用地使用者，指上開地區內之左列
    土地：一、土地登記簿上所載為田、旱、林、養、牧、原、池、鹽、水、溜、溝
    十一種地目之土地。‧‧‧」、「區段徵收或重劃地區內土地，於辦理期間致無
    法耕作或不能為原來之使用而無收益者，其地價稅或田賦全免」分別為土地稅法
    第十四條、二十二條第一項、同法施行細則第二十一條第二項第一款及土地稅減
    免規則第十七條前段所明定。又「公共設施完竣地區，於都市計畫通盤檢討時，
    細部計畫書內附帶『應以市地重劃方式開發並於重劃完成後始准核發建築執照』
    之決議，非屬依法限制建築，其停止發給建築執照之空地部分，不得免徵地價稅
    。」亦經財政部八十年九月六日台財稅第八○○三二六二三○號函釋有案。
二、卷查，原告所有宜蘭市○○段一一三地號等土地現已變更為四十一筆，惟其中計
    有十五筆屬免徵地價稅之公共設施保留地，系爭土地為其餘之二十六筆土地，該
    二十六筆土地為已規定地價之都市土地，地目均為「建」或「雜」，係為依土地
    稅法第十四條規定課徵地價稅之土地，而非屬土地稅法第二十二條及其施行細則
    第二十一條第二項第一款所規定徵收田賦之土地，首予陳明。原告於九十一年一
    月二十三日，以系爭土地因宜蘭縣政府辦理變更都市計畫禁建土地達十四年，其
    無法建築使用等情為由，向被告申請依前開土地稅減免規則第十七條前段規定退
    還歷年所繳地價稅，經向宜蘭縣政府城鄉計畫課查詢得知，系爭二十六筆土地雖
    屬市地重劃地區，惟目前尚未辦理重劃，應無該條免徵地價稅規定之適用，乃以
    九十一年二月五日宜稅土字第○九九一○○○四六三八號函否准原告退還歷年所
    繳地價稅之申請，於法洵無不合。
三、原告訴稱略謂：本區土地自七十二年完成主要計畫公告為住宅區，至八十九年十
    二月二十八日完成法定程序發布實施，即以市地重劃方式開發，迄今未完成，其
    曾多次申請建照，屢被駁回，其理為「應以市地重劃方式開發，並重劃完成後，
    始准核發建築執照」，縣府公然違法，禁建不核發建照，實不應強辯非不能建築
    ，拒退地價稅，被告應退還其五年已繳地價稅等語。惟查，本案於復查階段時，
    為明瞭系爭土地有無依法限制建築之情形，被告先後以九十一年三月四日宜稅法
    字第○九一○○○九七三六號函及九十一年四月十六日宜稅法字第○九一○○一
    六八七○號函向宜蘭縣政府瞭解，經該府以九十一年三月二十八日府建城字第○
    九一○○二五○八四號函及九十一年四月二十五日府建城字第○九一○○四三七
    八八號函復略謂：上開地號係屬宜蘭都市計畫運動公園附近地區細部計畫案內土
    地，該計畫業於八十九年十二月二十八日發布實施，依所訂事業暨財務計畫係採
    市地重劃方式開發，惟於地方政府未辦理市地重劃之前，尚無明文規定限制建築
    或其它使用。查「變更暨擴大宜蘭市都市計畫」案（即宜蘭市主要計畫）於七十
    二年五月二日公告實施後未久，為配合七十四年全國區運會之舉行，曾針對運動
    公園進行辦理個案變更擴大都市計畫案，並由宜蘭市公所依據都市計畫法第八十
    一條規定，以七十二年十二月二十七日市工字第一九七二二號公告發布禁建二年
    （禁建期間自七十二年十二月二十七日至七十四年十二月二十六日止）期滿後自
    然解禁，期間已完成大致區內各項公共設施建設。嗣鋻於以往主要計畫之管制較
    為全盤性，如僅有主要計畫而無細部計畫並無法達成局部地區之特色，故為美化
    區內居住環境、增進區內土地及建築合理使用管制，逐進行運動公園附近地區之
    規劃，迄七十六年十二月間將完成規劃之運動公園附近地區細部計畫草案，循法
    定程序辦理公開展覽、審議後，始於八十年十二月一日公告發布實施。由於該細
    部計畫案全區係以市地重劃方式開發，但部分住宅區已開發建築完成，且包含二
    處學校用地，致重劃負擔過重，開發時程受阻，案經於八十四年復進行本細部計
    畫案第一次通盤檢討，於八十九年十二月二十八日完成法定程序發布實施，全區
    仍以市地重劃方式開發，期間對於民眾申請建築案件，均採勸導暫緩申請建築方
    式處理。
四、依前揭財政部八十年九月六日台財稅第八○○三二六二三○號函規定：「未依法
    律規定限制建築之土地，則不得免徵地價稅。」反面解釋即應課徵地價稅之土地
    須有依法限制建築之情形，始得免徵地價稅。蓋因未依法律規定之限制建築，就
    法律上而言權利人仍可建築使用，權利人並可據此向權責機關主張之，是當不能
    據此免除其租稅法律上之納稅義務。查系爭土地既經宜蘭縣政府函復「於地方政
    府未辦理市地重劃之前，尚無明文規定限制建築或其他使用」、「期間對於民眾
    申請建築案件，均採勸導暫緩申請建築方式處理」等情，則系爭土地於七十六年
    迄今並無依法限制建築之情形，自不能免徵地價稅，從而，亦不能如原告所請退
    還其已繳納之五年內地價稅；況上開財政部函釋係引據內政部八十年八月十三日
    台八十內地字第八○七四七八五號函並已釋明：公共設施完竣地區，於都市計畫
    通盤檢討時，細部計畫書內附帶「應以市地重劃方式開發並於重劃完成後始准核
    發建築執照」之決議，非屬依法限制建築，其停止發給執照之空地部分，不得免
    徵地價稅。准此，本案系爭土地縱使都市計畫權責機關以「應以市地重劃方式開
    發並於重劃完成後始核准核發建築執照」之情事屬實，依上開財政部函釋規定，
    仍不得免徵地價稅，是被告原處分應無違誤。至其所稱都市計畫公告未個別通知
    地主，似與系爭土地應否課徵地價稅無關；又其曾申請執照被駁回，權益遭侵害
    乙節，若屬實情，似應就其申請建照執照被駁回事件提起行政救濟，較資妥適，
    以其遭非依法限制建築而爭執其租稅繳納義務，實無可採，併予陳明。
    理    由
一、按「已規定地價之土地，除依第二十二條規定課徵田賦者外，應課徵地價稅。」
    、非都市土地依法編定之農業用地或未規定地價者，徵收田賦。但都市土地合於
    左列規定者亦同：．．三、依法限制建築，仍作農業用地使用者。」、「公有土
    地供公共使用及都市計畫公共設施保留地在保留期間未作任何使用並與使用中之
    土地隔離者，免徵田賦。」、「本法第二十二條第一項但書規定都市土地農業區
    、保護區、公共設施尚未完竣地區、依法限制建築地區、依法不能建築地區及公
    共設施保留地限作或仍作農業用地使用者，指上開地區內之左列土地。一、土地
    登記簿上所載為田、旱、林、養、牧、原、池、鹽、水、溜、溝十一種地目之土
    地。二、實際供與農業經營不可分離之農舍、畜禽舍、倉儲設備、曬場、集貨場
    、農路、灌溉、排水、漁用碼頭、水稻育苗用地、儲水池、農用溫室及其他農業
    使用之土地。」土地稅法第十四條、第二十二條第一項第三款、第四項、土地稅
    法施行細則第二十一條第二項分別定有明文。又按「都市計畫公共設施保留地，
    在保留期間未作何使用並與使用中之土地隔離者，地價稅或田賦全免。」、「．
    ．重劃地區內土地，於辦理期間致無法耕作或不能為原來之使用而無收益者，其
    地價稅全免．．。」土地稅減免規則第十一條、第十七條亦有明定。又「公法上
    之請求權，除法律有特別規定外，因五年間不行使而消滅。」、「公法上請求權
    ，因時效完成而當然消滅。」行政程序法第一三一條第一、二項定有明文。又「
    一、關於主要計畫與細部計畫之內容分別於都市計畫法第十五條、十六條、二十
    二條，已有明確規定，至於細部計畫之認定原則復經本部七十一年八月十七日台
    內營字第一○五六四號函規定有案，本案有關主要計畫與細部計畫之認定，自應
    由原擬定機關依照上開規定，逕行核處。二、至於細部計畫書內有附帶『應以市
    地重劃方式開發，並於市地重劃完成後，始准核發建築執照』規定者，其於依法
    辦理市地重劃前，如有地主申請建照，應請該管地方政府詳予說明辦理市地重劃
    之目的，以及建築可能造成之損害，婉予勸導暫緩申請，以免公私兩受損失，但
    如地主不聽勸導，仍依發布實施之細部計畫申請建照時，除有法律之原因外，主
    管建築機關要不得任意拒絕。」、「關於貴府（台灣省政府）請釋都市計畫說明
    書內附帶『本計畫原則以市地重劃方式整體開發‧‧‧』規定，在未辦理市地重
    劃前，是否屬『依法限制建築』或『依法不能建築』地區，而得適用平均地權條
    例第二十二條（土地稅法第二十二條）規定辦理乙案，復如說明二。說明：二、
    案經函准財政部八十五年二月十六日台財稅字第八五○○六三一六八號函略以：
    「本案已發布細部計畫地區，其都市計畫如有『應以市地重劃方式開發（或本計
    畫原則以市地重劃方式整體開發），並於市地重劃完成後，始准核發建築執照‧
    ‧‧』之附帶規定，依貴部營建署八十四年十二月一日八十四年營署都市第二二
    一七九號函說明二所敘略以，附帶規定並不具限制建築之法律效力，於其依法辦
    理市地重劃前，如有地主申請建照，則除有法律原因外，主管機關不得任意拒絕
    。是以，本案已發布細部計畫地區，似不宜視為『依法限制建築』或『依法不能
    建築』地區。」分別經內政部七十三年八月十五日台內密伯營字第三三七五號函
    及財政部八十五年四月八日台財稅字第八五○一七八七四七號函及內政部八十五
    年三月二十五日台內地字第八五○二七五四號函釋在案，核與土地稅法相關規定
    ，並無違背，應予適用。
二、本件原告於九十一年一月二十三日，以系爭土地因宜蘭縣政府辦理變更都市計畫
    全部禁建迄今，其無法建築使用等情為由，向被告申請依前開土地稅減免規則第
    十七條前段規定退還歷年所繳地價稅，經被告向宜蘭縣政府城鄉計畫課查詢得知
    ，系爭二十六筆土地雖屬市地重劃地區，惟目前尚未辦理重劃，應無該條免徵地
    價稅規定之適用，乃以九十一年二月五日宜稅土字第○九九一○○○四六三八號
    函否准原告退還歷年所繳地價稅之申請，原告不服，主張如事實欄所載。本件所
    需審究者為系爭土地有無土地稅減免規則第十七條減免地價稅之適用？
三、經查，原告所有宜蘭市○○段一一三地號等十二筆土地，原告提出申請時變更為
    四十一筆，其中一○六地號等十五筆土地為公共設施保留地，經被告免徵地價稅
    在案，不在本件原告請求退還地價稅範圍，合先敘明。次查，系爭其餘二十六筆
    土地，為已規定地價之都市土地，地目均為「建」或「雜」，有被告提出之土地
    稅主檔線上查詢作業畫面附於原處分卷可參，並為原告所不爭執，因均不屬土地
    稅法第二十二條及其施行細則第二十一條第二項第一款所規定之地目或作農業使
    用得徵收田賦之土地，無免徵地價稅而徵收田賦之適用。
四、又原告主張略以其所有系爭土地，七十二年五月完成主要計畫公告為住宅區，即
    繳地價稅，其後禁建二年，復於七十六年公告辦理細部計畫審議禁建，迄八十年
    十二月一日公告，實施細部計畫，全區係以市地重劃方式開發，滯礙難行，至今
    仍未完成重劃，復於八十九年十二月二十八日又重新發佈實施，仍以市地重劃方
    式開發，而又未辦理完竣，市地重劃前後十多年，市府皆未辦理完成市地重劃，
    其曾多次申請建照，屢被駁回，其理由為「應以市地重劃方式開發，並重劃完成
    後，始准核發建築執照」，縣府公然違法，禁建不核發建照，實不應強辯非不能
    建築，拒退地價稅，被告應退還其五年已繳地價稅等語。惟查，本件經被告先後
    以九十一年三月四日宜稅法字第○九一○○○九七三六號函及九十一年四月十六
    日宜稅法字第○九一○○一六八七○號函向宜蘭縣政府瞭解系爭土地有無依法限
    制建築之情形，經該府以九十一年三月二十八日府建城字第○九一○○二五○八
    四號函復「上開地號係屬宜蘭都市計畫運動公園附近地區細部計畫案內土地，該
    計畫業於八十九年十二月二十八日發布實施，依所訂事業暨財務計畫係採市地重
    劃方式開發，惟於地方政府未辦理市地重劃之前，尚無明文規定限制建築或其它
    使用。」及九十一年四月二十五日府建城字第○九一○○四三七八八號函復略以
    「變更暨擴大宜蘭市都市計畫案（即宜蘭市主要計畫）於七十二年五月二日公告
    實施後未久，為配合七十四年全國區運會之舉行，曾針對運動公園進行辦理個案
    變更擴大都市計畫案，並由宜蘭市公所依據都市計畫法第八十一條規定，以七十
    二年十二月二十七日市工字第一九七二二號公告發布禁建二年（禁建期間自七十
    二年十二月二十七日至七十四年十二月二十六日止）期滿後自然解禁，期間已完
    成大致區內各項公共設施建設。嗣鋻於以往主要計畫之管制較為全盤性，如僅有
    主要計畫而無細部計畫並無法達成局部地區之特色，故為美化區內居住環境、增
    進區內土地及建築合理使用管制，遂進行運動公園附近地區之規劃，迄七十六年
    十二月間將完成規劃之運動公園附近地區細部計畫草案，循法定程序辦理公開展
    覽、審議後，始於八十年十二月一日公告發布實施。由於該細部計畫案全區係以
    市地重劃方式開發，但部分住宅區已開發建築完成，且包含二處學校用地，致重
    劃負擔過重，開發時程受阻，案經於八十四年復進行本細部計畫案第一次通盤檢
    討，於八十九年十二月二十八日完成法定程序發布實施，全區仍以市地重劃方式
    開發，期間對於民眾申請建築案件，均採勸導暫緩申請建築方式處理。」等情，
    有該二函附於原處分卷可參，是以原告係以系爭土地宜蘭縣政府「不發給建築執
    照，其不能建築」而主張被告應免徵地價稅，應將五年內之地價稅退還，惟查，
    依宜蘭縣政府上開函說明「尚未辦理市地重劃」，足見並非在辦理土地重劃期間
    ，與土地稅減免規則第十七條規定之要件不合，自不得依該規定免徵地價稅。
五、再按「因保留徵收或依法律限制不能使用之土地，概應免稅。但在保留徵收期內
    ，仍能為原來之使用者，不在此限。」土地法第一百九十四條定有明文。而「土
    地法第一百九十四條但書所謂原來使用係指按照地目之使用而言。」改制前最高
    行政法院著有六十二年度判字第一八三號判例可參，本件原告主張系爭土地均為
    「建」地目，惟迄未能獲發建築執照之事實，固為被告所不爭執，惟應審究者，
    乃是否合於「依法律限制不能作建築使用」？經查，所謂依法律限制不能作建築
    使用，參照內政部六十九年十月二十七日台內營字第四九一三一號函釋，係指受
    建築法、都市計畫法或其他相關法令規定之限制而言，至於本件原告系爭土地係
    屬宜蘭都市計畫運動公園附近地區細部計畫案內土地，該計畫案第一次通盤檢討
    ，於八十九年十二月二十八日完成法定程序發布實施，係依其所訂事業暨財務計
    畫係採市地重劃方式開發，宜蘭縣政府於其期間對於民眾申請建築案件，均採勸
    導暫緩申請建築方式處理，並無明文規定限制建築或其他使用，有宜蘭縣政府上
    開復被告函附於原處分卷可參，足證其不發建築執照，參酌首開財政部及內政部
    函釋，並非依法律所為之限制，而僅係基於事實上之考量所為之「勸導」而已，
    亦與土地法第一百九十四條規定之免稅要件不合。從而，原告請求被告退還五年
    內即八十六年至九十年止之地價稅，於法無據，被告所為否准之處分，並無違誤
    ，訴願決定予以維持，亦無不合，原告起訴意旨為無理由，應予駁回。至於原告
    對宜蘭縣政府不予核發建築執照如有不服，是否另行提起行政救濟，應由原告自
    行抉擇，非屬本件審理範圍，併此敘明。
據上論結，本件原告之訴為無理由，爰依行政訴訟法一百零四條，民事訴訟法第七十
八條、第八十五條第一項前段，判決如主文。
中      華      民      國    九十二    年     十一     月    二十八    日
                        臺北高等行政法院第五庭
                                  審判長法官   張瓊文
                                        法官   劉介中
                                        法官   黃清光
右為正本係照原本作成。
如不服本判決，應於送達後二十日內，向本院提出上訴狀並表明上訴理由，如於本判
決宣示後送達前提起上訴者，應於判決送達後二十日內補提上訴理由書（須按他造人
數附繕本）。
中      華      民      國    九十二    年     十一     月    二十八    日
                                      書記官  楊子鋒


司法院資訊處製作；財團法人民間司法改革基金會備份。
